【裁判字號】    97,苗簡,369
【裁判日期】    980521
【裁判案由】    履行契約
【裁判全文】
臺灣苗栗地方法院民事簡易判決         97年度苗簡字第369號
原      告  丁○○
訴訟代理人  陳淑芬律師
複  代理人  甲○○
被      告  乙○○
訴訟代理人  丙○○
複  代理人  李建德律師
上列當事人間請求履行契約事件，本院於民國98年4 月28日言詞
辯論終結，判決如下：
    主  文
原告之訴駁回。
訴訟費用由原告負擔。
    事實與理由
壹、程序方面：
    按訴狀送達後，原告不得將原訴變更或追加他訴，但請求之
    基礎事實同一、擴張或減縮應受判決事項之聲明者，不在此
    限；被告於訴之變更或追加，無異議而為本案之言詞辯論者
    ，視為同意變更或追加。民事訴訟法第255 條第1 項第2 款
    、第3 款、第2 項定有明文。原告起訴時訴之聲明原為「被
    告應將坐落苗栗縣銅鑼鄉○○段461 地號，地目田，面積2,
    603.49平方公尺土地內，如本院卷第6 頁使用圖所示斜線部
    分約100 平方公尺即應有部分10分之1 所有權移轉登記予原
    告。」嗣於民國98年1 月7 日具狀變更訴之聲明為：「(一)先
    位聲明：被告應將坐落苗栗縣銅鑼鄉○○段461 地號，地目
    田，面積2,603.49平方公尺土地內，如苗栗縣銅鑼地政事務
    所（下稱銅鑼地政）97年12月18日銅地二字第0970005881號
    函所附土地複丈成果圖所示曬穀場面積71.02 平方公尺、車
    庫面積42.06 平方公尺、道路Ｂ面積32.37 平方公尺、房屋
    面積143.14平方公尺、道路Ａ面積132.73平方公尺及倉庫面
    積29.06 平方公尺，合計450.38平方公尺即應有部分100000
    分之17299 所有權移轉登記予原告。(二)備位聲明：被告應將
    坐落苗栗縣銅鑼鄉○○段461 地號，地目田，面積2,603.49
    平方公尺土地內，如附圖所示曬穀場面積71.02 平方公尺、
    車庫面積42.06 平方公尺、道路Ｂ面積32.37 平方公尺、房
    屋面積143.14平方公尺、道路Ａ面積132.73平方公尺及倉庫
    面積29.06 平方公尺，合計450.38平方公尺之所有權分割移
    轉登記予原告。」核屬擴張應受判決事項之聲明，且追加部
    分與原訴請求之基礎事實同一，本件被告就原告備位聲明之
    追加無異議，而為本案之言詞辯論，依上開規定，原告所為
    上開訴之變更，於法即無不合，應予准許，合先敘明。
貳、實體方面
一、原告主張：
  (一)先位之訴：
    1.原告於被告所有坐落苗栗縣銅鑼鄉○○段461 地號（重測
      前為中心埔段516 地號）土地（下稱系爭土地）上，建有
      農舍、倉庫、曬穀場及通行道路。兩造於94年7 月28日經
      苗栗縣銅鑼鄉公所調解委員會調解成立，內容為：「一、
      相對人（即原告）占有聲請人（即被告）516 地內，建築
      物用地（房屋、倉庫）及曬場、道路使用部分，聲請人同
      意賣相對人使用，並移轉所有權。二、買賣價格如下：建
      築物部份每坪新台幣（以下同）壹萬元正，曬場及道路部
      份土地每坪柒仟元整。三、買賣面積以實際測量為準並計
      算。四、現場收訖陸萬元正，做為訂約金。五、往後兩造
      依上揭內容實施，不得有任何請求權」。雙方就買賣標的
      物及價金均已特定，僅待實際測量面積後計算總價金，被
      告並已交付6 萬元定金，故兩造已就系爭土地及其地上物
      之買賣條件達成意思表示合致，買賣契約成立。詎被告於
      調解成立翌日阻止調解委員將調解書送法院核備，為此依
      買賣之法律關係提起本訴。
    2.按89年1 月26日修正前土地法第30條「私有農地所有權除
      因繼承而移轉者外不得移轉為共有」及農業發展條例第30
      條「每宗耕地不得分割及移轉為共有」之規定，業於89年
      1 月28日修法刪除。是依上開調解內容，被告將系爭土地
      之應有部分所有權出賣予原告，既無農地不得分割或移轉
      為共有之限制，移轉為共有亦非農業發展條例第16條規定
      之限制範圍，與現行法律規定並無不合。調解書第1 項已
      約定「聲請人同意賣相對人使用，並移轉所有權」，原告
      自得不待分割，請求被告將相當於系爭土地之應有部分10
      0000分之17299 所有權移轉登記予原告，使兩造形成共有
      關係，以履行被告出賣人之義務。並聲明：被告應將坐落
      苗栗縣銅鑼鄉○○段461 地號，地目田，面積2,603.49平
      方公尺土地內，如苗栗縣銅鑼地政事務所97年12月18日銅
      地二字第0970005881號函檢附之複丈成果圖（下稱本件複
      丈成果圖）所示曬穀場面積71.02 平方公尺、車庫面積42
      .06 平方公尺、道路Ｂ面積32.37 平方公尺、房屋面積14
      3.14平方公尺、道路Ａ面積132.73平方公尺及倉庫面積29
      .06 平方公尺，合計450.38平方公尺即應有部分100000分
      之17299 所有權移轉登記予原告。
  (二)備位之訴：
    按農業發展條例第16條第1 項第1 款規定：「每宗耕地分割
    後每人所有面積未達○．二五公頃者，不得分割。但有下列
    情形之一者，不在此限：一、因購置毗鄰耕地而與其耕地合
    併者，得為分割合併；同一所有權人之二宗以上毗鄰耕地，
    土地宗數未增加者，得為分割合併。」原告為系爭土地之鄰
    地即西崗段460 地號，地目田，面積7,968.27平方公尺土地
    之共有人之一，故原告得請求被告將系爭土地如本件複丈成
    果圖所示曬穀場、車庫、道路Ｂ、房屋、道路Ａ及倉庫，面
    積共450.38平方公尺部分分割移轉所有權予原告後，再與原
    告所共有之460 地號土地合併登記為一宗土地，不受耕地分
    割後每人所有面積未達0.25公頃限制，且系爭土地上之建物
    為70年前興建，不影響分割。並聲明：被告應將坐落苗栗縣
    銅鑼鄉○○段461 地號，地目田，面積2,603.49平方公尺土
    地內，如本件複丈成果圖所示曬穀場面積71.02 平方公尺、
    車庫面積42.06 平方公尺、道路Ｂ面積32.37 平方公尺、房
    屋面積143.14平方公尺、道路Ａ面積132.73平方公尺及倉庫
    面積29.06 平方公尺，合計450.38平方公尺之土地所有權分
    割移轉登記予原告。
二、被告則辯以：
  (一)兩造於94年7 月28日在銅鑼鄉調解委員會成立之調解內容為
    系爭土地之買賣預約，非買賣本約。蓋契約有本約、預約之
    分，契約當事人由他方受有定金，依民法第248 條規定，究
    為本約或預約，應依其情事解釋當事人之意思。觀諸調解書
    內容，兩造僅同意買賣標的物及價金之計算標準，就其餘內
    容如買賣總價金、價金給付方式、土地移轉登記時期均付之
    闕如，單憑此尚無法履行而達成訂約目的，勢必須以買賣契
    約本約之訂定規範兩造權利義務之行使。又買賣預約，非不
    得就標的物及價金之範圍先為擬定，作為將來訂立本約之張
    本，但不能因此即認買賣本約業已成立。故系爭調解內容僅
    能認定為預約性質，預約權利人僅得請求對方履行訂立本約
    之義務，不得逕依預定之本約內容請求履行。
  (二)原告主張本件適用農業發展條例第16條第1 項第1 款例外得
    分割合併之規定等語。惟查原告為與系爭土地相毗鄰同段46
    0 地號土地之共有人，依民法第817 條規定，共有人就共有
    物有應有部分而無特定部分，460 地號土地之共有人中僅原
    告一人欲買受系爭土地，如何分割合併即有問題。況460 地
    號土地面積達7,968.27平方公尺，遠超過法定農地細分之下
    限，實無依上開農業發展條例第16條之規定購置毗鄰系爭土
    地分割合併之必要。原告欲購買系爭土地，係因原告於90年
    間未經被告同意，擅於被告所有系爭土地上興建房屋，原告
    純係避免日後遭被告之繼承人以無權占有為由而訴請拆屋還
    地。再者，系爭土地使用類別為農牧用地，地目田，但因土
    地上坐落3 棟房屋，致系爭土地無法取得農業使用證明，供
    作農業用地，則原告主張有農業發展條例第16條第1 項第1
    款規定之適用，亦有疑義。原告既無農業發展條例第16條第
    1 項第1 至7 款例外得分割合併之事由存在，無法移轉分割
    ，縱認調解內容成立買賣本約，仍係以不能之給付為契約標
    的，依民法第246 條第1 項前段規定，買賣契約無效。
  (三)又兩造約定分割移轉原告所占有系爭土地內特定部分之所有
    權，即買賣系爭土地之特定部分，非約定就系爭土地之應有
    部分為買賣。惟調解書內容未記載依民法第246 條第1 項但
    書約定因土地法令關係目前不能分割，待日後法令修正得分
    割移轉時，被告應分割並移轉所有權予原告之約款，若認原
    告因不能分割所有權移轉登記即當然得以移轉應有部分所有
    權替代之，則民法第246 條第1 項前段之規定形同具文。且
    原告請求被告將相當於系爭土地特定部分之應有部分權利範
    圍移轉予原告而形成共有，增加法律關係之複雜化。再者，
    原告請求移轉系爭土地應有部分已非原調解書內容所及，屬
    債之內容變更，依民法第160 條第2 項規定，被告當不受原
    調解內容之拘束，故原告請求被告移轉相當於系爭土地如本
    件複丈成果圖所示曬穀場、車庫、道路Ｂ、房屋、道路Ａ及
    倉庫部分面積之應有部分所有權或分割移轉該特定部分之所
    有權，均無理由。並聲明：(一)原告之訴駁回。(二)如受不利之
    判決，願供擔保免予假執行。
三、得心證之理由：
  (一)先位聲明部分：
    1.原告主張被告為系爭土地所有權人，兩造於94年7 月28日
      在苗栗縣銅鑼鄉公所調解委員會成立調解，被告同意將其
      所有系爭土地移轉100000分之17299 應有部分讓與原告，
      惟為被告所否認，辯稱：調解內容係將特定範圍土地分割
      出售，非移轉應有部分等語。原告先位聲明部分應審究者
      ，為本件買賣契約內容究係出售系爭土地應有部分，或係
      系爭土地特定部分，原告可否依該買賣契約請求被告移轉
      應有部分，而與被告成立新共有關係。
    2.按共有人將共有物特定之一部讓與他人，非得共有人全體
      之同意，對於其他共有人不生效力。然依最高法院55年台
      上字第3267號判例意旨，受讓人固得對於締約之共有人，
      依債權法則請求使其就該一部取得單獨所有權；對於不履
      行之締約人，除要求追償定金或損害賠償外，亦得請求使
      其取得按該一部計算之應有部分，與他共有人繼續共有之
      關係。惟上開判例係指部分共有人讓與共有物之特定部分
      而言，不及於單獨所有權人讓與其所有物之特定部分或共
      有人全體讓與共有物之特定部分之情形。單獨所有權人或
      共有人全體，有處分特定部分共有物之權利。苟契約雙方
      係約定讓與特定部分，受讓人即無變更契約內容，改請求
      移轉應有部分而形成新共有關係之權利（最高法院84年度
      台上字第1833號判決要旨參照）。
    3.系爭土地為被告單獨所有，有土地登記謄本在卷可佐，復
      觀兩造於94年7 月28日在苗栗縣銅鑼鄉公所調解委員會簽
      訂之調解書，其上記載「兩造因中心埔516 號土地使用、
      分割內容經調解初步同意如下：一、相對人占有聲請人51
      6 地號內建築用地（房屋、倉庫）及曬場、道路使用部分
      ，聲請人同意賣相對人使用，並移轉所有權。」等情，且
      原告自承：在調解委員會調解時，有提出起訴狀之附圖，
      我是要買斜線所示特定部分的土地，當初是說附圖斜線部
      分要割出來給我等語（見本院卷第164 頁），足見兩造係
      就系爭土地中特定部分土地所為之買賣，而非就系爭土地
      應有部分之買賣，原告先位之訴請求被告移轉系爭土地應
      有部分，係與被告就系爭土地整筆成立新共有關係，已變
      更契約內容，是原告請求與被告就系爭土地成立新共有關
      係，即屬無據。
  (二)備位聲明部分：
    1.原告主張其與他人共有之苗栗縣銅鑼鄉○○段460 地號土
      地，與被告所有系爭土地毗鄰，依農業發展條例第16條第
      1 項第1 款前段規定：「因購置毗鄰耕地而與其耕地合併
      者，得為分割合併」，原告可請求被告將出售系爭土地特
      定部分分割與其所有460 地號合併，可不受農業發展條例
      第16條第1 項規定分割不得小於0.25公頃之限制等語。
    2.經查系爭土地之使用分區為特定農業區，使用地類別為農
      牧用地，參酌農業發展條例第3 條第11款規定係屬耕地，
      而系爭土地之面積為2,603.49平方公尺，原告請求分割之
      面積為450.38平方公尺，如經分割無法符合農條發展條例
      第16條第1 項前段所規定分割後耕地面積至少須為0.25公
      頃之要求。復查系爭土地雖與460 地號土地毗鄰，但460
      地號土地係原告與訴外人葉金鏞、葉蒼油、葉蒼順共有，
      原告之應有部分為4 分之1 ，有土地登記謄本在卷可佐（
      見本院卷第46頁），而系爭土地如經分割出450.38平方公
      尺之土地，須登記為原告單獨所有，因與460 地號土地之
      所有權人不同，無法逕與460 地號土地辦理合併，是原告
      請求自系爭土地分割出450.38平方公尺之土地，不符農業
      發展條例第16條第1 項第1 款所規定之要件，至為明確。
      又原告備位訴之聲明，亦係請求將該450.38平方公尺土地
      分割出，並登記為原告單獨所有，此亦與農業發展條例第
      16條第1 項第1 款規定不符，原告此部分請求自無理由，
      應予駁回。
四、綜上，兩造間係對特定部分土地之買賣，且買賣之系爭耕地
    依法仍不得分割，原告依據買賣法律關係，於先位聲明請求
    被告移轉系爭土地應有部分予原告；於備位聲明請求自系爭
    耕地分割出450.38平方公尺，並移轉登記為原告單獨所有，
    均無理由，應予駁回。
五、本件事證已臻明確，兩造其餘攻擊防禦方法及所提證據，均
    核與本件判決結果不生影響，爰不予一一論述，附此敘明。
六、據上論結，原告之訴為無理由，依民事訴訟法第78條判決如
    主文。
中    華    民    國    98    年    5     月    21    日
              苗栗簡易庭法  官  吳國聖
以上正本係照原本作成。
如對本判決上訴，須於判決送達後20日內向本院提出上訴狀。
                        書記官  葉俊宏
中    華    民    國    98    年    5     月    21    日

司法院資訊處製作；財團法人民間司法改革基金會備份。
